臺灣臺中地方法院刑事判決　　　　　　 100年度訴字第2312號
公　訴　人　臺灣臺中地方法院檢察署檢察官
被　　　告　周鼎祐
上列被告因偽造文書案件，經檢察官聲請簡易判決處刑（99年度
偵字第21602號），本院認不宜以簡易判決處刑，改依通常程序
審理，被告於準備程序中就被訴事實為有罪之陳述，經告知簡式
審判程序之旨，受命法官於聽取當事人之意見後，本院合議庭裁
定由受命法官獨任進行簡式審判程序，判決如下：
    主    文
周鼎祐犯行使偽造私文書罪，累犯，處有期徒刑陸月，如易科罰
金，以新台幣壹仟元折算壹日，減為有期徒刑月，如易科罰金
，以新台幣壹仟元折算壹日。離婚協議書（一式三份）上見證人
欄位之偽造之「翁健隆」、「胡志良」署押共計陸枚，均沒收。
    犯罪事實
一、周鼎祐於民國89年間因詐欺案件，經本院89年度易字第4311
    號判決判處有期徒刑5月，上訴後，經臺灣高等法院臺中分
    院90年度上易字第1313號判決駁回上訴確定，並於91年3月
    21日易科罰金執行完畢。周鼎祐與余佳臻係夫妻，因2人感
    情不洽，於民國95年9月11日夜間某時，周鼎祐自外喝酒回
    家，2人發生爭執，遂均同意離婚，詎周鼎祐竟基於行使偽
    造私文書及使公務員登載不實之犯意，未得其友人翁健隆、
    胡志良之同意或授權，即擅自在自行取得之離婚協議書（一
    式三份）之見證人欄位上偽造「翁健隆」、「胡志良」（胡
    志良業於93年7 月18日死亡）之簽名、身分證等年籍資料後
    ，再持以翁健隆、胡志良先前在周鼎祐經營公司上班所留存
    之印章（未扣案）予以用印，用以表示該離婚協議書已有證
    人2 人見證之意思。嗣於翌日（即95年9 月12日）拿給不知
    情之余佳臻簽名後，2 人共同前往臺中縣后里鄉（現已改制
    為臺中市后里區）戶政事務所辦理離婚手續，使不知情之該
    管公務員將上開周鼎祐與余佳臻2 人於95年9 月12日離婚，
    經見證人翁健隆、胡志良見證之不實事項，登載於職務上所
    掌管之戶籍謄本上，足以生損害於翁健隆、胡志良權益及臺
    中縣（現已改制為臺中市）后里戶政事務所對戶籍管理之正
    確性。
二、案經余佳臻告訴臺灣臺中地方法院檢察署檢察官偵查後聲請
    簡易判決處刑，本院認不宜以簡易判決處刑，改以通常程序
    審理。
    理    由
一、按被告以外之人於審判外之言詞或書面陳述，除法律有規定
    者外，不得作為證據，刑事訴訟法第159條第1項固有明文。
    惟被告以外之人於審判外向法官所為之陳述，得為證據，於
    偵查中向檢察官所為之陳述，除顯有不可信之情況者外，得
    為證據；又被告以外之人於審判外之陳述，雖不符刑事訴訟
    法第159條之1至第159條之4之規定，而經當事人於審判程序
    同意作為證據，法院審酌該言詞陳述作成時之情況，認為適
    當，亦得為證據，當事人、代理人或辯護人於法院調查證據
    時，知有第159條第1項不得為證據之情形，而未於言詞辯論
    終結前聲明異議者，視為有前項之同意，同法第159條之1、
    第159條之5亦有明文。查本判決下列所引用之各項證據方法
    之證據能力，公訴人及被告於本院審理時均不爭執，且迄至
    言詞辯論終結前亦未聲明異議，本院審酌該等言詞陳述及書
    面陳述作成時之情況，並無違法不當或瑕疵不宜作為證據之
    情事，依刑事訴訟法第159條之5之規定，自得作為證據，合
    先敘明。
二、認定犯罪事實所憑之證據及理由：
    上開犯罪事實，業據被告周鼎祐於本院準備程序、審理中均
    坦白承認（見本院卷第11頁背面、第18頁），核與證人即告
    訴人余佳臻於偵訊及本院審理中證述（見99年度偵字第2160
    2號卷第14至15頁、本院100年度簡字第335號卷第8頁），證
    人翁健隆於本院審理中具結證述（見本院卷第15頁正、背面
    ），大致相符。另胡志良已於93年7月18日死亡，亦有胡志
    良之個人基本資料1份在卷可（見偵卷第9頁），顯見被告確
    實未經胡志良同意或授權而在離婚協議書上簽署「胡志良」
    ，此外，復有離婚協議書、余佳臻之國民身分證正反面影本
    、戶籍謄本及臺中縣后里鄉（現已改制為臺中市后里區）戶
    政事務所99年10月14日中縣后戶字第0990002842號函、臺中
    市后里區戶政事務所100年8月31日中市后戶字第1000003120
    號函所檢送之離婚登記申請書、離婚協議書等在卷可稽（見
    偵卷第24至28頁、本院100年度簡字第335號卷第77至79頁）
    。綜上，被告之上開不利於己之自白，堪認與事實相符，應
    可採信。是本件事證明確，被告上開犯行，堪予認定，應依
    法論科。
三、論罪科刑之理由：
  (一)按離婚協議書乃是夫妻雙方表示欲終止將來彼此間婚姻之身
    分與財產之權利義務關係之意思表示；復按兩願離婚應以書
    面為之，有2人以上證人之簽名，並應向戶政機關為離婚之
    登記，民法第1050條定有明文。再按離婚應以當事人之雙方
    為申請人，為離婚之登記，登記之際並應提出證明文件與戶
    政機關查驗後，戶政機關即應予以登載，此觀諸戶籍法第9
    條、第34條，戶籍法施行法第13條第4項規定自明，是關於
    離婚之戶籍登記，戶籍機關當僅有形式審查權而無實質審查
    權。被告未經友人「翁健隆」、「胡志良」之同意或授權，
    擅自於離婚協議書證人欄位上簽署「翁健隆」、「胡志良」
    姓名及盜用其等之印章，再持以至戶政機關辦理離婚登記，
    核被告周鼎祐上開所為，係犯刑法第216條、第210條之行使
    偽造私文書罪及同法第214條之使公務員登載不實罪，原聲
    請簡易判決處刑書漏載刑法第214條，惟此部分犯罪事實業
    於聲請書上已記載，且與上開行使偽造私文書犯行有裁判上
    之一罪關係，本院自得審究，復經本院履行罪名告知程序，
    以保障被告權益。又被告在上開離婚協議書證人欄位上偽造
    「翁健隆」、「胡志良」署名及盜用「翁健隆」、「胡志良
    」印章之行為，均為其偽造私文書行為之一部，應為偽造私
    文書之行為所吸收，而其偽造私文書之低度行為，應為行使
    偽造私文書之高度行為所吸收，均不另論罪。
  (二)被告所犯行使偽造私文書罪、使公務員登載不實文書罪，係
    基於一單一偽造文書之決意，以遂行其達到辦理離婚登記之
    目的，而於時間、地點密接之情形下接續為之，應為接續犯
    ，且係一行為觸犯上開2罪名，應從重論以行使偽造私文書
    罪。
  (三)被告於89年間因詐欺案件，經本院89年度易字第4311號判決
    判處有期徒刑5月，上訴後，經臺灣高等法院臺中分院90年
    度上易字第1313號判決駁回上訴確定，於91年3月21日易科
    罰金執行完畢等情，有臺灣高等法院前案紀錄表、臺灣臺中
    地方法院檢察署刑案資料查註紀錄表附卷可佐，被告前受有
    期徒刑之執行完畢後，其於5年以內再犯本件有期徒刑以上
    之罪，為累犯，應依刑法第47條第1項之規定，加重其刑。
  (四)爰審酌被告因一時無法覓得證人，以滿足法定二名證人見證
    離婚之要件，竟未經「翁健隆」、「胡志良」之同意，擅自
    冒用渠等之名義簽名，以表示其擔任離婚證人之意，並進而
    偕同不知情之告訴人余佳臻持往戶政機關辦理離婚登記，其
    犯罪手段實不足取，非但對「翁健隆」、「胡志良」本人造
    成非財產上之損害，並生損害於戶政機關對於戶籍管理之正
    確性，惟念被告於本院審理中坦承犯行之態度，兼衡其犯罪
    之動機、目的、手段、智識程度、家庭生活狀況等一切情狀
    ，量處有期徒刑6月，並諭知易科罰金之折算標準。
  (五)另按中華民國九十六年罪犯減刑條例業於96年7月4日公布，
    並自同年月16日施行，該條例第2條明文規定：「犯罪在中
    華民國96年4 月24日以前者，除本條例另有規定外，依下列
    規定減刑：三、有期徒刑、拘役或罰金，減其刑期或金額二
    分之一」；本件被告於95年9月12日所為之行使偽造私文書
    之犯行，其犯罪時間在96年4月24日以前，且非屬上揭減刑
    條例第3條規定不予減刑之情形，故依上開規定，減其有期
    徒刑二分之一，為有期徒刑3月，並諭知易科罰金之折算標
    準。
  (六)末據證人余佳臻證述及被告供稱，95年9月12日離婚協議係
    一式三份（見本院100年度簡字第335號卷第頁8、本院卷第
    11頁背面），故上開離婚協議書見證人欄位上之偽造「翁健
    隆」、「胡志良」署名共計6枚，不問屬於犯人與否，均應
    依刑法第219條之規定予以沒收；另離婚協議書見證人欄位
    上之「翁健隆」、「胡志良」印文共計6枚，均係盜蓋之印
    章所生，非屬偽造之印文，爰不為沒收之宣告（最高法院48
    年臺上字第1533號判例意旨參照），附此敘明。
據上論斷，應依刑事訴訟法第273條之1第1項前段、第299條第1
項前段，刑法第216第、第210條、第241條、第55條前段、第219
條、第47條第1項、第41條第1項前段，中華民國九十六年罪犯減
刑條例第2條第1項第3款、第7條、第9條，判決如主文。
案經檢察官戚瑛瑛到庭執行職務。
中    華    民    國   100    年    10    月    12    日
                  刑事第十一庭  法  官  吳昀儒
以上正本證明與原本無異。
如不服本判決應於收受判決後10日內向本院提出上訴書狀，並應
敘述具體理由；其未敘述上訴理由者，應於上訴期間屆滿後20日
內向本院補提理由書（均須按他造當事人之人數附繕本）「切勿
逕送上級法院」。
                                書記官  陳靖騰
中    華    民    國   100    年    10    月    12    日
附錄本案論罪科刑之法條：
中華民國刑法第216條
（行使偽造變造或登載不實之文書罪）
行使第210條至第215條之文書者，依偽造、變造文書或登載不實
事項或使登載不實事項之規定處斷。
中華民國刑法第210條
（偽造變造私文書罪）
偽造、變造私文書，足以生損害於公眾或他人者，處5年以下有
期徒刑。
中華民國刑法第214條
（使公務員登載不實罪）
明知為不實之事項，而使公務員登載於職務上所掌之公文書，足
以生損害於公眾或他人者，處 3 年以下有期徒刑、拘役或 5 百
元以下罰金。